臺灣高等法院高雄分院民事判決
                                    110年度原上易字第4號
上  訴  人  黃清雲（即黃丁華之承受訴訟人）

訴訟代理人  陳世明律師
            梁家豪律師
視同上訴人  馮和妹  
            李德靜  
            李德真  
            李德華  
            李世緯即李德俊


            林朝揚  
            林堂生  
            林秋月  
            林倩玉  
            林松漢  
            林仙助  
            林清枝  
            廖莊麗珠
            廖修萍  
            廖秋暇  
            廖上賢  
            鍾宜榛  
            鍾清雄  
            鍾姮美  
            鍾姮珠  
            鍾孟玹  
            吳鍾春妹  住桃園市○鎮區○○路000巷00弄0○0     
                   號二樓
            鍾育容  
兼前一人法
定代理人    姚麗珠    住彰化縣○○鄉○○村○○○巷0號&ZZZZ; &ZZ
ZZ; &ZZZZ; &ZZZZ; &ZZZZ; &ZZZZ; &ZZZZ; &ZZZZ; &ZZZZ; &ZZ
ZZ; &ZZZZ; &ZZZZ; ○○○○○○○○○執行中）
            鍾豐榮  

視同上訴人  鍾秋菊    住彰化縣○○鄉○○路○段000巷00號      
                  之0
            鍾玉妹  

            鍾豐斌    住桃園市○鎮區○○路000巷00弄0○0     
                   號0樓
            尤瑞豊  
            郭永宗  
            郭文萍（即郭永耀之承受訴訟人）

            郭文苓（即郭永耀之承受訴訟人）

前列二人
法定代理人  黎氏海禎  住金門縣○○鄉○○村○○○路○段0         
                00巷000號
視同上訴人  黃俊民  
訴訟代理人  葉佳勝律師
被上訴人    黃志傑  
訴訟代理人  紀錦隆律師                    
上列當事人間請求分割共有物事件，上訴人對於中華民國110年3
月5日臺灣屏東地方法院108年度原訴字第12號第一審判決提起上
訴，被上訴人並為訴之追加，本院於111年5月25日言詞辯論終結
，判決如下：
    主  文
上訴駁回。
視同上訴人郭文萍、郭文苓應就被繼承人郭永耀所遺坐落屏東縣
○○鄉○○○段000地號土地所有權應有部分1983分之43辦理繼承登記
。
第二審訴訟費用由上訴人負擔。
    事實及理由
壹、程序部分：
一、按本件係請求分割共有物訴訟，其訴訟標的對於共同訴訟人
    全體必須合一確定。原審判決後，僅上訴人黃清雲提起上訴
    ，依民事訴訟法第56條第1款規定，其上訴效力及於未提起
    上訴之原審共同被告馮和妹、李德靜、李德真、李德華、李
    世緯即李德俊、林朝揚、林堂生、林秋月、林倩玉、林松漢
    、林仙助、林清枝、廖莊麗珠、廖修萍、廖秋暇、廖上賢、
    鍾宜榛、鍾清雄、鍾姮美、鍾姮珠、鍾孟玹、吳鍾春妹、鍾
    育容、姚麗珠、鍾豐榮、鍾秋菊、鍾玉妹、鍾豐斌、尤瑞豊
    、郭永宗、郭永耀（民國110年11月12日歿，由郭文萍、郭
    文苓承受訴訟）、黃俊民，爰併列為視同上訴人。 
二、按當事人死亡者，訴訟程序在有繼承人、遺產管理人或其他
    依法令應續行訴訟之人承受其訴訟以前當然停止；第168條
    至第172條及前條所定之承受訴訟人，於得為承受時，應即
    為承受之聲明，民事訴訟法第168條、175條第1項分別定有
    明文。視同上訴人郭永耀於110年11月12日死亡，其繼承人
    為郭文萍、郭文苓，有戶籍謄本、繼承系統表在卷可稽（本
    院卷一第541-545頁），且其等並未拋棄繼承（本院卷一第6
    55頁），並經上訴人聲請由其等承受訴訟（本院卷一第537
    頁），經核並無不合，應予准許。
三、又視同上訴人馮和妹、李德靜、李德真、李德華、李世緯即
    李德俊、林朝揚、林堂生、林秋月、林倩玉、林松漢、林仙
    助、林清枝、廖莊麗珠、廖修萍、廖秋暇、廖上賢、鍾宜榛
    、鍾清雄、鍾姮美、鍾姮珠、鍾孟玹、吳鍾春妹、鍾秋菊、
    鍾玉妹、鍾豐斌、尤瑞豊、郭永宗、郭文萍（即郭永耀之承
    受訴訟人）、郭文苓（即郭永耀之承受訴訟人）未於言詞辯
    論期日到場，核無民事訴訟法第386條所列各款情形，爰依
    被上訴人聲請，由其一造辯論而為判決。
貳、實體部分：
一、被上訴人主張：坐落屏東縣○○鄉○○○段000地號土地（下稱系
    爭土地）為兩造按如附表所示應有部分比例共有。系爭土地
    依使用目的並無不能分割之情形，共有人間亦未以契約訂有
    不分割之期限，惟其分割之方法迄不能協議決定，依民法第
    823條第1項、第824條規定，請求按原判決附圖一（下稱附
    圖一，即方案甲）、附表所示方式分割土地，依此方案為分
    割後，被上訴人同意就受分配之土地面積不足部分，無須受
    補償。另原共有人鍾阿嫌已於37年1月11日死亡，其繼承人
    馮和妹等28人（詳如附表所示），迄未辦理繼承登記，應由
    馮和妹等28人就鍾阿嫌所遺之所有權應有部分辦理繼承登記
    ，以利分割等語。並聲明：㈠馮和妹等28人應就被繼承人鍾
    阿嫌所遺系爭土地所有權應有部分2/20辦理繼承登記。㈡兩
    造共有系爭土地應按附表、附圖一所示方式分割。另追加聲
    明：郭文萍、郭文苓應就被繼承人郭永耀所遺系爭土地所有
    權應有部分43/1983辦理繼承登記。
二、上訴人則以：如原判決附圖二（下稱附圖二）所示編號C建
    物之基地及其西南方之空地，先前係由伊父執輩使用，附圖
    二編號A、B建物間之空地，則係由黃俊民使用，故應依附圖
    四所示，將附圖四編號4、6部分均分配予伊，以符土地向來
    之使用狀況等語。
三、視同上訴人方面：　　
  ㈠黃俊民則以：同意依被上訴人之方案分割等語。
　㈡尤瑞豊未於最後言詞辯論期日到場，其前則以：系爭土地分
    割後，各共有人受分配之土地面積應與原應有部分折算面積
    相等，伊對於上訴人或被上訴人提出之分割方案均無意見等
    語。
  ㈢李德靜、鍾豐榮、鍾玉妹未於最後言詞辯論期日到場，惟李
    德靜、鍾玉妹前以：同意分割系爭土地等語；鍾豐榮陳稱：
    同意依被上訴人之方案分割，使用者應繳地價稅等語。
  ㈣姚麗珠則以：伊持分可出售其他人等語。
  ㈤其餘視同上訴人均未於言詞辯論期日到場，亦未提出書狀作
    何聲明或陳述。
四、原審判決：㈠馮和妹等28人應就被繼承人鍾阿嫌所遺系爭土
    地所有權應有部分2/20辦理繼承登記。㈡兩造共有系爭土地
    應按附表、附圖一所示方式分割。上訴人不服，提起上訴。
    上訴聲明：㈠原判決關於分割方法部分廢棄。㈡系爭土地應按
    附圖四（即分割方案戊，將附圖四編號6分割予上訴人，編
    號6-1分割予被上訴人）方式分割。黃俊民聲明請求依原判
    決分割方案；姚麗珠、鍾豐榮聲明依法判決。被上訴人答辯
    聲明：上訴駁回。並追加聲明：郭文萍、郭文苓應就被繼承
    人郭永耀所遺系爭土地所有權應有部分43/1983辦理繼承登
    記（至原審判命馮和妹等28人辦理繼承登記部分，未據聲明
    不服，已確定）。
五、本院論斷：
　㈠按分割共有物，性質上為處分行為，依民法第759條規定，共
    有不動產之共有人有人死亡時，於其繼承人未為繼承登記以
    前，固不得分割共有物，惟如於訴訟中，請求繼承人辦理繼
    承登記，並合併為分割共有物之請求，不但符合訴訟經濟原
    則，亦與民法第759條及強制執行法第130條規定之旨趣無違
    （最高法院69年度台上字第1012號判決意旨參照）。查系爭
    土地共有人郭永耀於本件繫屬中之110年11月12日死亡，其
    繼承人郭文萍、郭文苓尚未就被繼承人郭永耀所遺系爭土地
    應有部分辦理繼承登記，是被上訴人追加請求繼承人郭文萍
    、郭文苓應就郭永耀所遺系爭土地所有權應有部分43/1983
    辦理繼承登記，自屬有據，應予准許。
　㈡次按各共有人，除法令另有規定外，得隨時請求分割共有物
    ；分割之方法不能協議決定者，法院得因任何共有人之請求
    ，命為分配，民法第823條第1項前段、第824條第2項分別定
    有明文。查系爭土地為兩造按如附表所示應有部分比例共有
    之鄉村區乙種建築用地，依其使用目的並無不能分割情事，
    兩造亦未訂有不分割期限或協議分割之特約，惟迄未能達成
    分割協議等情，為兩造所不爭執，且有土地登記謄本、土地
    建物查詢資料在卷可稽（原審卷一第29-31頁、本院卷三第1
    15-116頁），是被上訴人依前開規定訴請裁判分割系爭土地
    ，即屬有據。　　
  ㈢按分割之方法不能協議決定行者，法院得因任何共有人之請
    求，命為下列之分配：以原物分配於各共有人，但各共有
    人均受原物之分配顯有困難者，得將原物分配於部分共有人
    ，原物分配顯有困難時，得變賣共有物，以價金分配於各
    共有人，或以原物之一部分分配於各共有人，他部分變賣；
    以原物為分配時，因共有人之利益或其他必要情形，得就共
    有物之一部分仍維持共有，民法第824條第2項、第4項定有
    明文。再按裁判分割共有物，屬形成判決，法院定共有物之
    分割方法，固應斟酌當事人之聲明、共有物之性質、經濟效
    用及全體共有人之利益等，而本其自由裁量權為公平合理之
    分配，但並不受當事人聲明、主張或分管約定之拘束 ，原
    則上以原物分割為原則，並兼顧各共有人使用現況及利益平
    衡，期使共有物之經濟效用於分割後達最大效益為目的。經
    查：
  ⒈系爭土地東北側面臨統埔路（含兩側水泥排水溝寬約7公尺）
    ，土地上之地上物現況及使用情況為如下述（如附圖二編號
    、位置所示，均為未保存登記建物）：
    A：加強磚造2層樓房（門牌號碼屏東縣○○鄉○○路00號），大
       門朝東，北側有磚造蓋鐵皮倉庫；
    A1：A建物西側屋後之果園，南側築有磚造圍牆，上開A、A 
         1部分均由上訴人居住管理使用；
    B：加強磚造2層樓房加蓋3樓鐵皮屋（同路46-1號），屋前 
        增建鐵皮棚；
    B1：B建物屋前屋後之水泥空地，其北側、東側及南側築有 
         磚造圍牆為界，上開B 、B1部分均由黃俊民居住管理 
         使用；
    A2：古井，現已廢棄，由上訴人管理；
    C ：加強磚造水泥平頂平房（無門牌號碼），前為車城鄉  
        統埔社區活動中心、車城鄉立托兒所統埔分所，現由  
        黃俊民出借他人作為倉庫使用；
    D ：磚造蓋鐵皮平房（同路46號），大門朝西，由鍾清雄  
        管理使用；
    E ：磚造蓋瓦平房，位於上開D建物之北側，外觀與D建物  
        相連，惟內部不相通，大門朝北，鍾清雄陳稱E建物係 
         訴外人尤榮敏擅自建造，現無人使用；
    F ：同路43-3號加強磚造2層樓房後方增建之鐵皮平房，為 
         郭永宗居住使用；
    G ：同路45號鋼構2層樓房後方增建之鐵皮平房由尤瑞豊居 
         住使用；
    除上開地上物外，其餘部分為空地，此經原審現場勘驗，製
    有勘驗筆錄及土地複丈成果圖（即附圖二）在卷可憑（原審
    卷二第27-29、71頁），並有照片可稽（原審卷一第253-259
     頁、卷二第41-55頁）。
  ⒉關於系爭土地之分割方法，本院斟酌如附表、附圖一所示之
    方案，各共有人受分配之土地位置與前揭土地使用情形大致
    脗合，土地形狀尚稱方整，對外交通均無不便，並經被上訴
    人與鍾豐榮、黃俊民、尤瑞豊所同意；且除被上訴人與黃俊
    民受分配之土地面積與原應有部分折算面積有所增減28.19
    平方公尺外，其餘共有人受分配之土地面積均與原應有部分
    折算面積相同，被上訴人復陳明依此方案為分割後，其就受
    分配之土地面積不足部分無庸受補償等語，而免於以金錢找
    補之繁瑣。是以，系爭土地依如附表、附圖一所示之方案分
    割，堪稱公平適當。
　⒊上訴人固稱附圖一編號6土地原為其祖輩分管範圍，其上尚有
    家族栽種已逾60年之老樹2棵及古井，應依附圖四所示將編
    號6土地分配予上訴人、編號6-1分配予被上訴人，如此始符
    合原分管情況，且各共有人均可按應有部分比例取得土地
　　無須找補云云。惟：
　⑴法院裁判分割共有物並不受當事人約定分管之拘束，已如前
    述，是縱上訴人所稱分管乙情為真，本院亦不受其拘束。又
    附圖一編號6土地上僅有老樹及荒廢古井，並無維持現狀之
    經濟效益。而附圖四編號6臨路寬度僅有3.9M，深度卻深達3
    4M以上，土地南側並突出一塊三角型，地形並不方整，縱其
    寬度符合建築法規之建築規定，然以如此狹長之地型，除日
    後建築之建物可能過於狹長不利使用外，亦有導致後方土地
    形成難以利用之廢地之可能，對比如依附圖一分割方式分配
    給上訴人之編號6-1土地臨路寬度寬達6.2M，最長深度為31.
    08M（本院卷一第433頁），地形完整，有利於土地之完整使
    用；且被上訴人與黃俊民為叔姪關係，依附圖一之分割方式
    各分配取得附圖一編號5、6相鄰之土地，亦有利於其等日後
    整體開發利用土地，故附表、附圖一之分割方式應可使系爭
    土地於分割後達最大經濟效用。
　⑵再者，被上訴人陳稱上訴人疑似檢舉黃俊民房屋為違建，又
    另案提告黃俊民竊占，並提出違章建築補辦手續通知單、地
    檢署傳票為證（本院卷一第409-411頁），是雙方已有嫌隙
    ，如依附圖四之分割方式，上訴人夾在被上訴人叔姪之間，
    日後恐易滋生相鄰糾紛。況上訴人於原審曾主張分配位置與
    附圖四相同之乙分割方案（原訴卷二第407頁），嗣又自行
    摒棄此方案（原訴卷二第440頁），顯見上訴人對此分割方
    式亦有疑慮。是以，上訴人主張附圖四之分割方案係可使系
    爭土地於分割後達最大經濟效用之有利方案，並非可採。
六、綜上所述，被上訴人本於共有人地位，請求就系爭土地定分
    割方法，依法有據。本院審酌各共有人之利益均衡、共有物
    之利用現況及效益，並斟酌共有人之意願，認原審按附表、
    附圖一方式分割為公平適當。上訴意旨指摘原判決分割方法
    不當，求予廢棄改判，為無理由，應駁回上訴。另被上訴人
    追加郭永耀之繼承人郭文萍、郭文苓辦理繼承登記應予准許
    ，判決如主文第二項所示。
七、本件事證已臻明確，兩造其餘之攻擊或防禦方法及所用之證
    據，經本院斟酌後，認為均不足以影響本判決之結果，爰不
    逐一論列，附此敘明。
八、據上論結，本件上訴為無理由，被上訴人追加之訴為有理由
    ，判決如主文。
中　　華　　民　　國　 111　　年　　6 　　月　　22　　日
                            民事第五庭
                                審判長法  官  蘇姿月
                                      法  官  謝雨真
                                      法  官  郭宜芳
以上正本證明與原本無異。
本件不得上訴。
中　　華　　民　　國    111    年    6    月    22    日
                                      書記官   盧姝伶
　　　　　　　　　　　　　　　　　　　
附表：
共有人姓名 應有部分 折算面積     受分配土地  受分配土地面積與應有部分折算面積之差額     備    註       編號 （附圖一即 　方案甲） 面積  （㎡）   黃志傑 1/5    396.6     6 368.41     -28.19  馮和妹、李德靜、李德真、李德華、李世緯即李德俊、林朝揚、林堂生、林秋月、林倩玉、林松漢、林仙助、林清枝、廖莊麗珠、廖修萍、廖秋暇、廖上賢、鍾宜榛、鍾清雄、鍾姮美、鍾姮珠、鍾孟玹、吳鍾春妹、鍾育容、姚麗珠、鍾豐榮、鍾秋菊、鍾玉妹、鍾豐斌 公同共有 2/20    198.3     7 198.3          0 原共有人鍾阿嫌於本件訴訟繫屬前死亡，其繼承人為左列之人，迄未就鍾阿嫌所遺系爭土地所有權應有部分辦理繼承登記 黃清雲（即黃丁華之承受訴訟人） 1209/3966    604.5     4 454.78          0 原共有人黃丁華於本件訴訟繫屬中死亡，其所遺系爭土地所有權應有部分由黃清雲辦畢分割繼承登記，黃清雲已承受訴訟        6-1 149.72   黃俊民 1/5    396.6     5 424.79     +28.19  尤瑞豊 580/3966      290     1    290          0  郭永宗 54/1983       54     3     54          0  郭文萍、郭文苓 公同共有 43/1983       43     2     43          0 原共有人郭永耀於本件訴訟繫屬中死亡，其繼承人為左列之人，迄未就郭永耀所遺系爭土地所有權應有部分辦理繼承登記 合計 3966/3966     1983    1983          0